【裁判字號】    98,易,147
【裁判日期】    980508
【裁判案由】    侵占
【裁判全文】
臺灣高雄地方法院刑事判決               98年度易字第147號
公  訴  人  臺灣高雄地方法院檢察署檢察官
被      告  乙○○
上列被告因侵占案件，經檢察官提起公訴（97年度偵續字第439
號），本院判決如下：
    主  文
乙○○犯侵占罪，累犯，處有期徒刑陸月，如易科罰金，以銀元
佰元即新臺幣玖佰元折算壹日；減為有期徒刑月，如易科罰
金，以銀元佰元即新臺幣玖佰元折算壹日。
    事  實
一、乙○○於民國86年間因妨害自由、非法吸用化學合成麻醉藥
    品、重利罪等案件，經臺灣高等法院高雄分院以86年度上訴
    字第454 號就非法吸用化學合成麻醉藥品部分判處有期徒刑
    5 月確定，臺灣高等法院高雄分院以88年度上更一字第331
    號就妨害自由、重利罪部分各判處有期徒刑6 月、6 月，並
    經臺灣高等法院高雄分院以90年度聲字第489 號就上開3 罪
    裁定應執行有期徒刑1 年2 月確定，於90年10月26日易科罰
    金執行完畢。乙○○原經營汽車材料行，後經營不善積欠債
    務，曾向甲○○借款，與甲○○認識，而甲○○於94年2 月
    間經營計程車休息站，向葉慶興購得引擎號碼00000000X 號
    、車身號碼00000000X 號之營業用小客車1 輛（無懸掛車牌
    ，下稱本案汽車），於94年3 月間取得該車之占有後，將該
    車委託友人丁○○保管，嗣因丁○○不願再保管該輛汽車，
    甲○○於95年4 月間某日另委託乙○○代為保管，經乙○○
    同意後，甲○○請乙○○直接與丁○○接洽移交事宜，並通
    知丁○○將該車交與乙○○，乙○○於同意保管本案汽車當
    日即與丁○○聯絡，並約定當晚看車，屆時乙○○與戊○○
    （所涉侵占罪嫌部分經臺灣高雄地方法院檢察署檢察官不起
    訴處分確定）會同丁○○至由賴生泉所經營址設高雄縣鳳山
    市○○路20巷3 號之「東士汽車保養廠」（下稱東士保養廠
    ）附近停放本案汽車處，由丁○○將本案汽車移交與乙○○
    持有後，乙○○竟意圖為自己不法之所有，當場將本案汽車
    易持有為所有而侵占入己，而將本案汽車以新臺幣（下同）
    1 萬元之價格出售與戊○○，並於看車後之三、四日將本案
    汽車交付戊○○，戊○○則以抵銷乙○○所欠8500元債務及
    交付現金1500元與乙○○之方式，給付1 萬元價款與乙○○
    ，戊○○取得本案汽車後，旋即拆解零件出售。嗣甲○○遍
    尋本案汽車無著，乙○○又避不見面，經戊○○告知前向乙○○購買本案汽車並已拆解零件出售，乃具狀向臺灣高雄地
    方法院檢察署提出告訴，經循線追查，始查悉上情。
二、案經甲○○訴由臺灣高雄地方法院檢察署檢察官偵查起訴。
    理  由
一、證據能力之認定
(一)本件證人即告訴人甲○○、丁○○、賴生泉、戊○○於偵查
    中，曾於檢察官前為陳述，被告並未提及檢察官在偵查時有
    何不法取供之情形，且未釋明上開供述有顯不可信之情況，
    復經被告及檢察官於審理中均同意作為本案證據，而證人甲○○、丁○○、戊○○於審理中亦經被告行使對質詰問權，
    從而證人甲○○、丁○○、賴生泉、戊○○在偵查中之陳述
    ，依刑事訴訟法第159 條之1 第2 項之規定，自得為證據。
(二)按被告以外之人於審判外之言詞或書面陳述，除法律有規定
    者外，不得作為證據，刑事訴訟法第159 條第1 項定有明文
    。然被告以外之人於審判外之陳述，雖不符刑事訴訟法第15
    9 條之1 至第159 條之4 之規定，而經當事人於審判程序同
    意作為證據，法院審酌該言詞陳述或書面陳述作成時之情況
    ，認為適當者，亦得為證據，刑事訴訟法第159 條之5 第1
    項亦定有明文。本案汽車買賣合約書、讓渡書固係被告以外
    之人於審判外之言詞或書面陳述，屬傳聞證據，惟檢察官、
    被告均於本院審判期日同意可作為證據使用（院二卷第22頁
    、第45頁），依刑事訴訟法第159 條之5 第1 項之規定，本
    院審酌該證據作成之情況，認為適當，應得為證據。
二、認定事實所憑之證據及理由
    訊據被告乙○○坦承告訴人甲○○於95年4 月間與其聯絡有
    關處理本案汽車之事，並於甲○○處理車輛之當日與丁○○
    聯絡後，當晚偕同戊○○與丁○○至東士保養廠查看該車，
    當場與戊○○達成以1 萬元出售汽車之合意，嗣戊○○至東
    士保養廠附近停車處欲將本案汽車開走時，由其與丁○○以
    電話聯絡，使戊○○得向賴生泉取得汽車鑰匙將該車開走，
    惟否認有何侵占之犯行，辯稱伊並無受告訴人甲○○之委託
    保管或出賣本案汽車，僅將甲○○欲出賣該車之事轉告戊○○，將該車出賣給戊○○之人非伊，伊無將該車親手交付戊○○等語。經查：
(一)被告原經營汽車材料行，因經營不善而積欠債務時，曾向告
    訴人借款，與告訴人認識，戊○○亦因向告訴人借款而與告
    訴人相識，且經營汽車保養廠之丁○○與被告及告訴人亦均
    彼此認識，經被告坦承在卷，並有證人即告訴人、戊○○、
    丁○○於本院證述明確。又本案汽車原登記於案外人華城汽
    車交通有限公司（下稱華城公司）名下，告訴人於94年2 月
    間向案外人葉慶興購買該輛汽車，並於94年3 月間某日取得
    該車，華城公司以本案汽車為葉慶興於94年2 月間不法侵占
    之贓物（葉慶興上開侵占犯行，經本院於94年11月23日以94
    年度簡字第6816號判處有期徒刑4 月，於95年7 月31日以95
    年度簡上字第39號駁回上訴確定），對告訴人提出故買贓物
    之告訴，經臺灣高雄地方法院檢察署檢察官於96年5 月28日
    以96年度偵字第11433 號為不起訴處分，並經臺灣高等法院
    高雄分院檢察署檢察長於96年7 月3 日以96年度上聲議字第
    846 號駁回再議確定，有本案汽車買賣合約書、讓渡書、本
    院95年度簡上字第39號判決書、臺灣高等法院高雄分院檢察
    署96年7 月3 日96年度上聲議字第846 號處分書附卷可參，
    且為被告所不爭。另告訴人於94年3 月間取得本案汽車不久
    後，將該車連同汽車鑰匙交付丁○○保管，丁○○將上開汽
    車停放在高雄縣鳳山市○○路所經營之汽車保養廠附近，約
    半年後，因停放該車之位置無法再供停放車輛，丁○○將汽
    車移至賴生泉所經營之東士保養廠附近路旁停放，並將該車
    鑰匙交付賴生泉，於必要時得緊急代為移動車輛，此時本案
    汽車仍由丁○○監督保管，上開汽車在東士保養廠附近停放
    約半年後，丁○○因無法隨時到停放處看顧汽車，擔心該車
    遭竊，不願再繼續保管本案汽車，請告訴人另尋他處停放汽
    車，告訴人於95年4 月間某日與被告及丁○○聯絡後，再經
    被告與丁○○當日直接聯絡，被告當晚偕同戊○○與丁○○
    至東士保養廠附近看本案汽車，當場被告與戊○○議定以1
    萬元買賣該車，戊○○於看車後三、四日，向賴生泉取得汽
    車鑰匙，將停在東士保養廠附近之前開汽車開走，嗣將該車
    拆解零件後出售等節，經證人賴生泉於偵查及告訴人、丁○○、戊○○分別於偵查、本院審理中證述明確。雖自被告偕
    同戊○○與丁○○至東士保養廠附近看車後，至戊○○至東
    士保養廠附近將上開汽車開走所間隔之日數，證人丁○○於
    本院證述：看車後二、三日，告訴人通知我修理汽車，我當
    日將汽車修好，隔日賴生泉即以電話通知我有人要牽車等語
    ，可見戊○○牽車之日為看車後約三、四日，與證人戊○○
    於本院證述：在看車後二、三日我去牽車，牽車時汽車已可
    發動等語，二人所述約有一日之差距，因丁○○實際參與告
    訴人、被告間移交車輛及修車之聯絡，與被告、戊○○一同
    看車，並於戊○○牽車前親自修車，其就看車至牽車時間上
    間隔之記憶，應較僅與被告看車後牽車之戊○○為深刻，故
    以證人丁○○所述看車後三、四日後，戊○○至東士保養廠
    附近開走汽車較可信，證人戊○○於98年4 月21日審理證述
    時，距事發之95年4 月間已近3 年，所述看車後二、三日牽
    車之證述，應屬記憶模糊所致，且被告就經上開聯絡看車且
    當場與戊○○議定以1 萬元出賣汽車後，間隔三、四日由戊○○牽走汽車加以解體，並不爭執，上開被告與告訴人、丁○○聯絡並偕同戊○○看車及議定以1 萬元買賣後三、四日
    ，戊○○將汽車開走之事實應堪認定。
(二)雖被告辯以：告訴人與其聯絡時，表示要將本案汽車解體出
    售，其僅係將告訴人欲賣車之事轉告戊○○，並無受告訴人
    之委託而保管或出賣該車等語，惟查：
１、證人即告訴人於偵查中證述：我打電話給被告，請被告暫時
    幫我保管本案汽車，被告在電話中有答應，我告訴被告該車
    在丁○○處，請被告直接向丁○○取車，我亦打電話通知丁○○將該車交給被告保管（偵四卷第13頁）；於本院證述：
    於95年4 月間丁○○表示無法繼續幫我保管本案汽車之一、
    二天後，我找到被告答應幫我保管該車，並告知被告直接找
    丁○○取車即可，同時我告訴丁○○已經找到被告代為保管
    該車，當日被告就聯絡丁○○表示要看車等語（院二卷第49
    反、50頁）。證人丁○○於偵查中證述：我有受告訴人之指
    示將本案汽車交給被告保管，當時告訴人打電話給我，說被
    告會來牽車，要我將該車交給被告等語（偵四卷第15頁）；
    於本院證述：在被告與戊○○來東士保養廠前看車前，告訴
    人曾打電話給我，交代我將鑰匙交給被告，且被告會與我聯
    絡，之後被告果然有打電話與我聯絡，電話中我即告知被告
    該車鑰匙在賴生泉那裡等語（院二卷第55、55反頁）。再參
    酌被告亦供述：我在電話中問告訴人本案汽車在那裡，告訴
    人告訴我汽車在丁○○保管中，我有打電話給丁○○表示要
    去看車子等語（院二卷第51、56反頁），核與告訴人、丁○○所述相互聯絡之情節相符，可知其三人間確有因本案汽車
    而相互聯絡，再由告訴人與丁○○均證述，聯絡中告訴人要
    求丁○○將汽車交付被告開走，而被告亦供承其與告訴人聯
    絡中，因詢問告訴人而得知該車由丁○○保管中，並即與丁○○聯繫要看車，顯見被告欲知汽車之所在，其用意必在方
    便取車，足見被告與告訴人、丁○○三人間，已共識丁○○
    須要將上開汽車交給被告開走；若被告僅係負責將告訴人欲
    賣車之訊息轉告戊○○，則其與告訴人、丁○○之上述聯絡
    中，應不必共識丁○○將汽車交與被告，堪認被告確有受告
    訴人委託處理有關本案汽車之事務，被告辯稱其未受告訴人
    委託云云，應非可採。
２、告訴人於偵查中證述：在與被告之聯絡中，我不可能請被告
    幫我賣汽車，因該車另有刑事審理中，無法出售（偵四卷第
    14頁）；於本院證述：95年4 月間我委託被告保管汽車時，
    與該車相關之刑事案件未確定，我只能保管，無法處分賣車
    ，若加以出售後而敗訴時，因無法交還該車，必然衍生問題
    ，故我不會賣車等語（院二卷第47、50反頁）；參以與上開
    汽車相關之葉慶興侵占案件及告訴人所涉贓物案件，分別經
    本院判處葉慶興有期徒刑4 月及經檢察官對告訴人為不起訴
    處分確定，已如上述，可知於94年至96年間上開汽車確實有
    進行相關之刑事偵、審程序；且告訴人對被告提起本案侵占
    告訴，係在華城公司對告訴人所提告贓物之案件，於96年7
    月3 日經不起訴處分確定後，始於96年10月26日具狀提出告
    訴，有上開臺灣高等法院高雄分院檢察署檢察長96年度上聲
    議字第846 號處分書及蓋有臺灣高雄地方法院檢察署96年10
    月26日收文章之告訴狀可憑（偵一卷第3 頁、第1 頁），是
    告訴人係在華城公司與其之贓物案件糾紛結束，確定非故買
    贓物而合法取得汽車後，始對被告提出侵占告訴，可見告訴
    人就其對於該車有無合法權源，確屬十分慎重，故告訴人證
    述其因95年間請被告處理汽車時尚在訴訟中，恐出售後若訴
    訟敗訴，必衍生賠償問題，而不敢擅行出賣汽車，尚非無據
    。又證人丁○○於本院證述：告訴人將汽車改由被告處理，
    並沒有告知我要將該車交由被告出賣，若有車主表示要變賣
    汽車去解體，我的保養廠可幫車主介紹，在我幫告訴人保管
    本案汽車之期間內，告訴人並無請我代為賣掉該車等語（院
    二卷第56頁），可見為告訴人保管汽車之丁○○，本身即可
    為告訴人介紹出售本案汽車，若告訴人有意將本案汽車出售
    ，於94年3 月間取得汽車後，應可即時出售，衡情應無須請
    丁○○長期保管，致空置逾1 年而減損汽車價值之理，且丁○○經營汽車保養廠，平時與眾多客戶接觸而有較多機會獲
    得中古汽車買賣資訊，若告訴人有意賣車，衡情可直接委由
    保管車輛之丁○○處理即可，無須另外聯絡僅從事汽車材料
    買賣而非專業汽車交易之被告，並費事轉交汽車與被告，如
    此捨近求遠之理，可知告訴人於95年4 月間將本案汽車委託
    被告處理時，應無出賣汽車之意思，被告辯稱告訴人與其聯
    絡時即表示將該車解體出售，應非可信。
３、告訴人於本院證述：因被告原本經營汽車材料行，而與各汽
    車保養廠較熟，請被告找地方置放本案汽車，而將該車交與
    被告保管等語（院二卷第47頁），而被告坦承自己確曾經營
    汽車材料行，核與告訴人所述相符，故告訴人證述因被告經
    營汽車材料行之背景，請被告尋找適當處所而保管汽車，應
    非虛構；而證人丁○○於偵查中明確證述告訴人指示伊將汽
    車交給被告「保管」，已如上述，益見告訴人將汽車由丁○○轉交被告，目的在於委託被告保管無訛。又被告於本院供
    述：我與戊○○看車之時，戊○○先離開，我與丁○○聊天
    ，丁○○提及該車之皮帶壞掉，故我知道汽車不能發動（院
    二卷第58頁）；告訴人證述：被告告訴我汽車不能發動，為
    使汽車得移動交由被告保管，我同意修理該車至可發動之程
    度，若打算將該車解體出售，我不必再修理汽車等語（院二
    卷第58、47反頁）；證人丁○○證述：被告與戊○○看車當
    天，並沒有發動汽車，過二、三天後，告訴人打電話告訴我
    無法發動，要我將汽車修理至可以發動，我就自己一人去向
    賴生泉拿取鑰匙以修理汽車，接一接後該車就可發動，修好
    車子後我將鑰匙再交給賴生泉，當時有告知賴生泉有關被告
    會來牽車之事，並要求賴生泉將汽車鑰匙交給被告，修好汽
    車之隔日賴生泉就打電話給我，表示有人要牽車等語（院二
    卷第56、57反頁），可見於戊○○至東士保養廠附近牽走汽
    車前，丁○○曾對無法發動之該車加以修理，使其得以發動
    行駛，若告訴人將汽車交與被告之目的，在於解體出售，理
    應無須再由丁○○加以修理，且該車於丁○○保管中已空置
    逾1 年，若告訴人有意出售獲利，應指示丁○○對汽車整體
    加以整理維修，提高該車之價值感，藉以增加交易之價格，
    應不致僅要求使車輛得以發動即可，由告訴人指示將汽車修
    理至可發動，可知其目的應在方便被告移動汽車，故告訴人
    委託被告之事務應為汽車之保管甚明，被告辯稱未受告訴人
    委託保管汽車，應非可取。
(三)至被告另辯稱其未持有本案汽車，惟查：
１、告訴人於94年3 月間取得汽車後不久，將該車及鑰匙交與丁○○保管，丁○○先將汽車停放於其汽車保廠附近，後因故
    移至東士保養廠附近停放，並將汽車鑰匙交賴生泉，其目的
    係因汽車停放處所距丁○○之保養廠有段距離，若發生事故
    而須緊急移動汽車時，丁○○恐不及反應，而暫將鑰匙寄放
    賴生泉，供必要時得以就近應變，並無轉由賴生泉保管或持
    有汽車之意思，此觀證人丁○○於本院證述：因汽車停放於
    東士保養廠附近時，該地點我無法看到，怕汽車被偷，故向
    告訴人表示不願再保管車輛；而告訴人於本院亦證述：我不
    認識賴生泉，就汽車之保管我是針對丁○○，只要我要用車
    時，丁○○得隨時交付汽車即可等語即明（院二卷第54反、
    49頁），若汽車因鑰匙在賴生泉處而由賴生泉保管者，則丁○○即無須再向告訴人表示不願保管，告訴人亦無須另行聯
    絡被告。是丁○○雖與汽車停放處在空間上有段距離，惟該
    車於法律評價上仍由丁○○直接監督，仍屬丁○○持有之物
    ，不因汽車鑰匙在賴生泉處而有不同。
２、於95年4 月間告訴人為找人保管汽車而以電話與被告聯絡時
    ，雙方已同意由被告保管汽車，且告訴人隨即指示丁○○將
    汽車移交與被告，被告亦以電話與丁○○聯絡看車事宜，丁○○於電話中同時告知被告該車鑰匙寄放在賴生泉處，已如
    上述，顯見就汽車之持有關係，將由丁○○移轉至被告一節
    ，在汽車所有人即告訴人與受託保管汽車之前手丁○○及後
    手被告間，已有合意甚明。又被告與丁○○聯絡看車後，當
    晚偕同戊○○與丁○○至東士保養廠附近看車，由移交汽車
    之前手丁○○及後手被告，均已到達本案汽車之現場，且經
    由丁○○帶領，被告已具體得知受移交之特定汽車及其所在
    處所，而處於隨時得管領該車之狀態；參以告訴人於本院證
    述：因被告與丁○○相識，已告知丁○○將汽車交與被告，
    且被告與丁○○已確認過，我就由他們自己處理（院二卷第
    48反頁）；證人丁○○證述：被告帶一位朋友（即戊○○）
    來看車時，就要牽車等語（院二卷第55反頁），益明在告訴
    人之授權下，丁○○與被告至東士保養廠附近看車時，丁○○已同意由被告直接管領而將該車移轉與被告持有，雖因當
    時為晚間，賴生泉不在東士保養廠內，被告暫時未取得汽車
    鑰匙，此經被告自承：戊○○看車後，同意購買，但因汽車
    鑰匙在賴生泉處，當時東士保養廠已打烊，賴生泉外出不在
    ，戊○○乃於數日後到賴生泉處拿取鑰匙等語明確（院一卷
    第15反、23頁），且該車有不能發動之故障情形，惟此僅為
    該車暫時不能以發動之方式移動而已，被告仍能以拖吊或其
    他方式移動汽車，而不影響丁○○將其對於該車之持有關係
    移轉與被告之認定，是被告與丁○○至東士保養廠附近看車
    時，由丁○○移交而持有汽車甚明，被告辯稱其未持有該車
    ，洵非可採。
３、證人戊○○於偵查中證述：本案汽車是我向被告買的（偵三
    卷第7 頁）；於本院證述：於95年4 月間，我與被告前往東
    士保養廠看車，同時有汽車保養廠之丁○○在場，看車當場
    我與被告有談車價並當場講定為1 萬元，丁○○可能沒有聽
    見我們商議價錢的事，被告並叫我把車款交給他等語（院二
    卷第52、53頁）；被告於本院供述：於看車時戊○○當場表
    示要以1 萬元購買該車，我當時對戊○○說，如果戊○○可
    以拿出1 萬元現金，我同意以1 萬元將該車賣給戊○○等語
    （院二卷第53反頁），核與證人戊○○所述相符，應堪採信
    。又被告於本院先供述：告訴人當初有對我說，本案汽車之
    原車主積欠告訴人2 、3 萬元，如果本案汽車有賣到2 萬元
    ，告訴人就夠本了（院二卷第46頁）；旋後供述：我有同意
    以1 萬元將本案汽車賣給戊○○（院二卷第53反頁）；當本
    院質以先前供述告訴人要求賣2 萬元，其為何僅以1 萬元出
    售時，被告則改稱：當時告訴人不是說至少賣2 萬元，是說
    如果賣2 萬元，本金就可以收回，所以我認為賣價不到2 萬
    元，告訴人也可以接受等語（院二卷第53反頁）。足見被告
    就告訴人有無以2 萬元出賣汽車一事，前後供述不一，則告
    訴人有無委託被告出賣本案汽車已非無疑，且依被告所述，
    該1 萬元之價格為被告自己所決定，於與戊○○商定前，並
    無通知告訴人並確認告訴人可否接受1 萬元之出價，於議定
    後亦無向告訴人報告汽車業以1 萬元出賣與戊○○，然一般
    人於受託出賣物品時，因價金通常為委託人最關心之問題，
    在與買方議定價金前，必先與委託人確認是否同意買方之出
    價，於獲得委託人之同意後始與買方議定最終價格，以避免
    自己與委託人間不必要之糾紛，被告竟自行決定汽車賣價，
    甚至於議定後亦不告知告訴人所售之價格，顯與常情有違；
    況被告將本案汽車出賣與戊○○時，戊○○尚欠告訴人4 萬
    債務，經告訴人證述在卷（院二卷第48頁），被告亦坦承當
    時戊○○有積欠告訴人債務，而不要讓告訴人知道是戊○○
    要買車（院二卷第45反頁），證人戊○○亦證述：我去牽車
    時，並無告知告訴人，因當時有欠告訴人錢，在躲告訴人，
    被告知道我不願與告訴人直接接觸等語（院二卷第52、52反
    頁），可知被告係在告訴人不知情之情形下，將汽車出賣與
    戊○○，告訴人既不知汽車賣價1 萬元，亦不知買受人為戊○○，益見該車以1 萬元價格出售與戊○○，完全由被告個
    人決定，被告辯稱其僅係將告訴人要賣車之事轉告戊○○而
    已，並無出售本案汽車云云，應不可採。是被告於95年4 月
    間偕同戊○○與丁○○看車以移轉本案汽車持有關係時，當
    場即與戊○○商議出賣本案汽車之價金，而告訴人僅係委託
    被告為汽車之保管，並非出賣，則被告與戊○○合意以1 萬
    元買賣汽車，已逾越保管汽車之權利範圍，而以所有人地位
    行使權利，堪認其對該車有易持有為所有之主觀犯意及客觀
    犯行。
４、被告於本院供述：戊○○買車後之牽車當天打電話給我，表
    示要牽車去保養，我對戊○○說鑰匙在賴生泉那裡，要戊○○自己去拿等語（院二卷第57頁）；證人賴生泉於偵查中證
    述：我認識被告，不認識戊○○，本案汽車停在我經營東士
    保養廠附近之路旁，丁○○有將汽車鑰匙交給我，後來有一
    位我不認識的人（即戊○○）來拿鑰匙，當時我有聯絡丁○○等語（偵二卷第43頁）；證人丁○○於本院證述：我去向
    賴生泉拿取鑰匙以修理汽車，修好車後我將鑰匙再交給賴生
    泉時，有告知賴生泉有關被告會來牽車之事，並要求賴生泉
    將汽車鑰匙交給被告，當戊○○到東士保養廠前牽車時，我
    在工作，沒有到現場，當時是賴生泉打電話給我，表示有人
    要牽車，我就打電話給被告，被告告知我是他的朋友要牽車
    ，我再打電話給告訴人，說被告要牽走汽車，告訴人說好等
    語（院二卷第55反、57反、58頁）；被告於本院供述：交車
    當日，丁○○打電話問我是否有叫朋友來牽車，我說有（院
    二卷第45反頁）；告訴人證述：牽車當天丁○○有打電話給
    我，問我是否將汽車交給被告委託來牽車的人，我回答可以
    將車交給被告處理，我沒有再向被告確認，被告當時亦沒有
    與我聯絡（院二卷第47反、48頁）；證人戊○○於本院證述
    ：我與被告及丁○○看車當時汽車不能發動，隔二、三天後
    ，我去牽車已可發動，我買該車之目的本來要駕駛用，但後
    來該車變速箱壞了，須花費較多修理費，不值得，所以將該
    車解體等語（院二卷第52頁）。可知於被告偕同戊○○與丁○○看車後約二、三日即戊○○牽車前一日，丁○○於修好
    汽車後告知賴生泉當被告來取車時，將汽車鑰匙交與被告，
    於戊○○牽車當日，先由戊○○聯絡被告表示要牽車，被告
    指示戊○○直接向賴生泉拿取汽車鑰匙，當戊○○向賴生泉
    表示要拿取汽車鑰匙時，因賴生泉不認識戊○○，而先前丁○○係告知賴生泉將鑰匙交給被告，故賴生泉以電話向丁○○求證，丁○○接得賴生泉電話後，再轉向被告求證，經被
    告確認無誤後，丁○○通知告訴人被告已來取車，並向賴生
    泉解釋前來拿取汽車鑰匙之戊○○係被告所指示取車之人，
    賴生泉遂將汽車鑰匙交給戊○○，戊○○即將汽車開走，嗣
    後並加以解體甚明。由被告直接指示戊○○向賴生泉拿取鑰
    匙，且當賴生泉向丁○○求證前來拿取鑰匙之人時，丁○○
    並無自行指示賴生泉交付鑰匙，而係先向被告求證後，再通
    知賴生泉前來拿取鑰匙之戊○○確為被告所指示取車之人，
    可見該汽車確為於被告與丁○○會同看車時，已轉由被告直
    接監督而持有，雖戊○○牽取汽車時，被告並無在場，且未
    經手汽車鑰匙，惟此不影響被告於戊○○牽取汽車前已持有
    該車之認定，又戊○○牽取汽車時，賴生泉、丁○○、被告
    有相互聯絡之情形，惟此係因賴生泉僅知要將汽車鑰匙交給
    被告，對於前來拿取鑰匙之戊○○並不認識，為確認戊○○
    與被告間之關係，所為之求證動作，至於丁○○與告訴人間
    之聯絡，其意在通知告訴人該車自東士保養廠附近之停車處
    移走之事實，此對於被告在戊○○牽取汽車前已持有該車之
    認定不生影響。再由被告在與戊○○議定出賣汽車後，進一
    步將該車交付戊○○，且交付時被告並無告知告訴人將該車
    出賣之事，亦可佐證被告對該車確具易持有為所有之犯意。
    故被告辯稱其未將汽車親手交付戊○○即無侵占云云，亦非
    可採。
(四)證人戊○○證述：買車的價款1 萬元，我沒有付給告訴人，
    因為我買賣汽車之事均與被告接洽，被告叫我把價金給他，
    於交車後約二、三個月，被告欠我8500元之債務，我就以該
    筆債務與被告抵銷車款，並再補差額之1500元給被告等語（
    院二卷第52反、53頁）；被告供述：汽車交給戊○○後，我
    一直催戊○○支付汽車價款，後來我有積欠戊○○一筆8500
    元債務，戊○○說以該8500元債務抵銷車款，再補1500元給
    我，當時我也默認，之後戊○○確實有將1500元交付與我等
    語（院二卷第53、53反頁），核與證人戊○○所述相符，可
    見被告將汽車之對價1 萬元，用以抵銷自己債務，並取得現
    金1500元加以花用。另告訴人證述：戊○○不曾與我處理汽
    車之車款，僅在96年間遇見戊○○，我問及被告下落，戊○○問我為何事找被告，我說係因汽車的事，戊○○才告訴我
    ，該車由其買走，且已解體等語（院二卷第48頁）；被告亦
    供述：我沒有將戊○○以1 萬元購買本案汽車之事告訴告訴
    人等語（院二卷第53反頁），故被告雖辯稱於經其催促戊○○交付汽車價金給伊，而戊○○仍未支付時，伊有要求戊○○直接與告訴人處理（院二46反），惟被告既無將出售本案
    汽車與戊○○之事告知告訴人，告訴人何以與戊○○處理本
    案汽車之價款，且該1 萬元價款係用於抵銷被告8500元債務
    及由被告取得1500元，而實質由被告取得，戊○○即不可能
    再與告訴人處理汽車之價款，是被告上開辯解，與事理相違
    ，應非可採，告訴人於96年間遇見戊○○前，不知汽車遭被
    告出售之事，應可認定。另告訴人證述：在戊○○牽走汽車
    之後二、三日內，我有問被告車子放在那裡，被告回答已經
    放好，但沒有說放在那裡，之後我就找不到被告，在95年4
    月至96年間，我有去被告住處找被告，但找不到，我還去高
    雄市國稅局找在該處任職之被告父親，請其父親轉知被告與
    我聯絡，前後共2 次，但被告都沒有與我聯絡等語（院二卷
    第48反頁），可見被告對告訴人隱瞞本案汽車已經以1 萬元
    出售之事實，且有避不見面之情形，益見被告將本案汽車以
    1 萬元出售與戊○○，係出於為自己不法所有之意圖甚明。
(五)綜上，被告就受告訴人委託而保管汽車，於丁○○將汽車之
    持有移轉與被告後，意圖為自己不法所有，易持有為所有而
    將汽車侵占入己，並以1 萬元售與戊○○，將價款用於抵銷
    自己之8500元債務及拿取現金1500元花用之侵占犯行，事證
    明確，被告所辯實非可採，應依法論科。
三、論罪科刑
(一)新舊法比較
    按被告行為後，刑法業於94年2 月2 日修正公布部分條文，
    並於95年7 月1 日施行（以下簡稱新法，95年7 月1 日施行
    前之刑法簡稱舊法）。依現行刑法第2 條第1 項規定：「行
    為後法律有變更者，適用行為時之法律。但行為後之法律有
    利於行為人者，適用最有利於行為人之法律。」經查：
１、關於刑法第33條第5 款罰金之規定：被告行為後，刑法關於
    罰金刑之規定業經修正布，舊法第33條第5 款「罰金：一元
    以上」之規定，修正公布為新法第33條第5 款「罰金：新臺
    幣一千元以上，以百元計算之」。比較新舊法結果，刑法法
    定本刑中列有罰金刑者，舊法顯然較有利於行為人，被告本
    件犯罪關於法定罰金刑部分，以行為時之舊法第33條第5 款
    定其罰金部分之法定刑，對被告較為有利。
２、關於易科罰金部分：舊法第41條第1 項前段規定：「犯最重
    本刑為5 年以下有期徒刑以下之刑之罪，而受6 個月以下有
    期徒刑或拘役之宣告，因身體、教育、職業、家庭之關係或
    其他正當事由，執行顯有困難者，得以1 元以上3 元以下折
    算1 日，易科罰金。」其行為時之易科罰金折算標準，修正
    前罰金罰鍰提高標準條例第2 條前段（現已刪除）規定，就
    其原定數額提高為100 倍折算1 日，則本案被告行為時之易
    科罰金折算標準，應以銀元300 元折算1 日。新法第41條第
    1 項前段則規定：「犯最重本刑為5 年以下有期徒刑以下之
    刑之罪，而受6 個月以下有期徒刑或拘役之宣告者，得以新
    臺幣1000元、2000元或3000元折算1 日，易科罰金。」故以
    舊法有利於被告。
３、累犯部分：被告行為時，舊法第47條累犯之適用並不以故意
    犯為限，雖現行刑法第47條限於故意犯始有適用，然本案被
    告為故意犯罪，故不論依新舊法，均構成累犯，並無歧異之
    處，自不生比較之餘地，故應一般法律適用之原則，適用現
    行、有效之新法論處。
４、經綜合比較結果，修正後刑法對被告並非有利，應依刑法第
    2 條第1 項前段之規定，整體適用行為時法即修正前之刑法
    處斷之。
(二)核被告所為，係犯刑法第335 條第1 項侵占罪。被告於86年
    間因妨害自由、非法吸用化學合成麻醉藥品、重罪等案件，
    經臺灣高等法院高雄分院以86年度上訴字第454 號就非法吸
    用化學合成麻醉藥品部分判處有期徒刑5 月確定，經臺灣高
    等法院高雄分院以88年度上更一字第331 號就妨害自由、重
    罪罪部分各判處有期徒刑6 月、6 月，經臺灣高等法院高雄
    分院以90年度聲字第489 號就上開徒刑裁定應執行有期徒刑
    1 年2 月確定，於90年10月26日易科罰金執行完畢，有臺灣
    高等法院被告前案紀錄表在卷可參，是被告於受徒刑執行完
    畢後，5 年內故意再犯本案有期徒刑以上之罪，為累犯，應
    依刑法第47條第1 項規定加重其刑。爰審酌被告受託保管汽
    車，竟予侵占而擅加出售，所得款項悉供己用，造成告訴人
    財產上損害，且犯後否認犯行，未賠償告訴人之損害及其犯
    罪動機、手段等一切情狀，量處如主文所示之刑，並諭知易
    科罰金之折算標準。又被告犯罪時間在96年4 月24日之前，
    應依中華民國九十六年罪犯減刑條例第2 條第1 項第3 款之
    規定，減其宣告刑二分之一，並諭知易科罰金之折算標準。
據上論斷，應依刑事訴訟法第299 條第1 項前段，刑法第2 條第
1 項前段、第335 條第1 項、第47條第1 項、（修正前）第41條
第1 項前段，罰金罰鍰提高標準條例第1 條前段、修正前第2 條
，現行法規所定貨幣單位折算新臺幣條例第2 條，中華民國九十
六年罪犯減刑條例第2 條第1 項第3 款、第7 條，判決如主文。
本案經檢察官丙○○到庭執行職務。
中    華    民    國    98    年    5     月    8     日
                  刑事第十五庭  審判長法  官  唐照明
                                      法  官  王俊彥
                                      法  官  楊國煜
以上正本證明與原本無異。
如不服本判決，應於收受本判決10日內向本院提出上訴書狀，並
應敘述具體理由，如未敘述上訴理由者，應於上訴期間屆滿後20
日內補提理由書狀於本院（均須依他造當事人之人數附繕本）「
切勿逕送上級法院」。
中    華    民    國    98    年    5     月    8     日
                                      書記官  李憶如
附錄本案論罪法條
刑法第335條
意圖為自己或第三人不法之所有，而侵占自己持有他人之物者，
處5 年以下有期徒刑、拘役或科或併科1 千元以下罰金。
前項之未遂犯罰之。


司法院資訊處製作；財團法人民間司法改革基金會備份。
